【裁判字號】    94,交訴,68
【裁判日期】    950322
【裁判案由】    業務過失致死
【裁判全文】
臺灣桃園地方法院刑事判決              94年度交訴字第68號
公  訴  人  臺灣桃園地方法院檢察署檢察官
被      告  乙○○○
選任辯護人  宋嬅玲律師
上列被告因業務過失致死案件，經檢察官提起公訴（94年度偵續
字第6 號），本院判決如下：
    主  文
乙○○○無罪。
    理  由
一、公訴意旨略以：被告乙○○○係桃園汽車客運股份有限公司
    之司機，為從事駕駛業務之人，於民國91年11月9 日晚間，
    駕駛車牌FL-887號營業用大客車，沿桃園縣桃園市○○路由
    中正路往永安路方向行駛；於同日晚間10時20分許，行經三
    民路3 段28號前，被告乙○○○本應注意兩車併行之間隔，
    並隨時採取必要之安全措施，而依當時情形，並無不能注意
    之情事，竟疏未注意及此，適有告訴人丁○○騎乘車牌KA6-
    800 號輕型機車後載被害人林淑敏沿同方向行駛在乙○○○
    之車右側，二車發生擦撞，丁○○、林淑敏因此人、車倒地
    ，丁○○因而受有腦震盪、左橈骨骨折、左膝部挫傷之傷害
    ，林淑敏則因左側肋骨多支骨折併血胸，致低血容性休克，
    經送醫急救後不治死亡，案經被害人丁○○，及被害人林淑
    敏之父甲○○提起告訴，因認被告涉有刑法第276 條第2 項
    之業務過失致死罪嫌（漏未就刑法第284 條第2 項前段之業
    過失傷害部分起訴，詳如後述）。
二、按犯罪事實應依證據認定之，無證據不得認定犯罪事實；又
    不能證明被告犯罪者，應諭知無罪之判決；刑事訴訟法第15
    4 條第2 項、第301 條第1 項前段分別定有明文。又犯罪事
    實之認定，應憑真實之證據，倘證據是否真實尚欠明確，自
    難以擬制推測之方法，為其判斷之基礎；而刑事訴訟法上所
    謂認定犯罪事實之證據，係指足以認定被告確有犯罪行為之
    積極證據而言，該項證據自須適合於被告犯罪事實之認定，
    始得採為斷罪資料；且認定犯罪事實所憑之證據，雖不以直
    接證據為限，間接證據亦包括在內，然而無論直接或間接證
    據，其為訴訟上之證明，均於通常一般之人均不致有所懷疑
    ，而得確信其為真實之程度，始得據為有罪之認定，倘其證
    明尚未達到此一程度，而有合理懷疑存在時，致使無從形成
    有罪之確信，根據「罪證有疑，利於被告」之證據法則，即
    不得遽為不利被告之認定；又以情況證據（即間接證據）斷
    罪時，尤須基於該證據在直接關係上所可證明之他項情況事
    實，本乎推理作用足以確證被告有罪，方為合法，若憑空之
    推想，並非間接證據，最高法院53年台上字第656 號、29年
    上字第3105號、76年度台上字第4986號、32年上字第67號分
    別著有判例意旨參照。復按汽車駕駛人，因可信賴其他參與
    交通之對方亦能遵守交通規則，且衡諸日常生活經驗及一般
    合理駕駛人之注意能力，已為必要之注意，並已採取適當之
    措施，或縱未採取適當之措施，仍無法避免交通事故之發生
    時，該汽車駕駛人對於信賴對方亦能遵守交通規則乃竟違規
    之行為，自無預防之義務，難謂該汽車駕駛人即有能注意而
    不注意之過失，而令負過失責任，最高法院90年度台上字第
    2400號判決要旨可資參照。
三、公訴人認被告涉犯前揭犯行，係以：被告之供述，證人丁○○、丙○○、戊○○之證述，道路交通事故現場圖、道路交
    通事故調查報告表(一)、(二)、現場照片、勘驗筆錄、驗斷書、
    相驗屍體證明書、診斷證明書、內政部警政署刑事警察局鑑
    驗通知書、桃園縣政府警察局大園分局現場勘察初步報告書
    等書證為據。訊據被告雖坦承於91年11月9 日晚間，駕駛車
    號FL-887號營業用大客車，沿桃園縣桃園市○○路由中正路
    往永安路方向之慢車道行駛，並於同日晚間10時20分許，行
    經三民路3 段28號處一節，惟堅詞否認有業務過失致死之犯
    行，辯稱：伊所駕駛之公車並未撞及告訴人丁○○所騎乘之
    機車，亦未撞及被害人林淑敏等語；其辯護人為被告辯護稱
    ：被告所駕駛的車輛並沒有與被害人丁○○所騎乘的機車發
    生碰撞，也沒有與被害人林淑敏的身體發生擦撞，因為車損
    的比對不吻合，而且機車的倒地方向是向左倒，如果是被告
    所駕車輛撞擊到機車，機車應該是右倒，縱使2 車有發生擦
    撞，應該是丁○○為了閃避佔用機車專用道路邊停車的自小
    客車而駛離機車專用道，過失責任並不在被告等語。
四、公訴人於起訴書認被害人丁○○就本件交通事故所受之傷害
    未據告訴，僅就被害人林淑敏死亡部分，認被告涉犯刑法第
    276 條第2 項之業務過失傷害罪，惟查，被害人丁○○於檢
    察官偵查中供稱：「對肇事者提出告訴。」等語（見臺灣桃
    園地方法院檢察署91年度相字第1703號相驗卷第35頁），是
    本件被害人丁○○就其所受之傷害，業據其提出告訴，起訴
    書雖未就被告涉犯刑法第284 條第2 項前段之犯行起訴，然
    起訴書就被告此部分涉犯情節已有敘及，且被告倘就業務過
    失致死之犯行成立犯罪，此與其所犯之刑法第284 條第2 項
    之業務過失傷害罪間為想像競合之裁判上一罪關係，是本院
    自得就被告涉犯刑法第276 條第1 項、第284 條第2 項前段
    之犯罪事實予以審理、判決，合先敘明。
五、經查，告訴人丁○○於91年11月9 日晚間，騎乘車號KA6-80
    0 號輕型機車，搭載被害人林淑敏，沿桃園縣桃園市○○路
    由北往南方向行駛，於當日晚間10時20分許，行經三民路3
    段28號前，被害人林淑敏於機車行進中倒地，致其受有左側
    多處肋骨骨折及血胸、低血容量休克、左側耳朵撕裂傷、左
    腳擦傷等傷害，經送醫急救後，因左側肋骨多支骨折併血胸
    ，致低血容性休克而不治死亡之事實，業據臺灣桃園地方法
    院檢察署檢察官督同法醫相驗被害人屍體確認無訛，並有相
    驗屍體證明書、驗斷書、勘驗筆錄、相驗照片、聖保祿醫院
    診斷證明書各1 份附卷足憑，且被告坦承上情，並經證人丁○○證述明確，是此部分之事實堪以認定，合先敘明。
六、再查：
    (一)證人丁○○於警詢中供稱：伊於91年11月9 日晚間10時20
      分在桃園縣桃園市○○路3 段28號前，騎乘輕機車KA6-80
      0 號，與被告所駕駛之車號FL-887號公車、案外人丙○○
      所駕之車號LH-9881 號自用小客車發生車禍；當時伊係由
      三民路經永安路與三民路口方向欲至中壢之慢車道上，被
      告所駕駛之公車與伊平行同方向，案外人丙○○欲在路邊
      停車，嗣公車突然往伊方向靠近，伊機車左後照鏡與公車
      右後處擦撞，伊當場跌倒，波及到正要路邊停車LH-9881
      號自小客車左前門處等語（見臺灣桃園地方法院檢察署91
      年度相字第1703號相驗卷第8 頁）；嗣於偵查中供稱：伊
      當時騎乘在白色實線右側之機車道，當時原在三民路與永
      安路口停等紅燈，嗣綠燈起步，因前方車多，故時速約20
      至30公里，綠燈起步時，並未見到公車，只注意左側很多
      車，已見到前方有一汽車正在停車，但仍在白色實線右側
      直行，準備慢慢騎等那台車停好再過，伊自機車後照鏡見
      到一公車在後，隨即機車後方即遭一輛大車撞上，先撞上
      被害人林淑敏，再撞上伊機車左側後照鏡，伊重心不穩，
      試圖控制機車，但因左手臂被撞到而控制不住，即往左邊
      直接倒下後被機車壓住，嗣公車司機即被告下來跟伊說：
      「妹妹不是我撞你的，我只是下來看一下。」，之後他說
      有事就先走，後來是案外人丙○○將伊及機車扶起來，伊
      左手肘及左腳膝蓋被機車壓住等語（見上開相驗卷第34頁
      至第35頁、第59頁亞第61頁背面、第89頁至第91頁、臺灣
      桃園地方法院檢察署93年度偵字第526 號偵查卷第5 頁至
      第8 頁、第13頁至第17頁、臺灣桃園地方法院檢察署94年
      度偵續字第6 號偵查卷第13頁至第19頁）。末於本院審理
      中證稱：伊於案發當時在三民路上等紅綠燈，轉綠燈時伊
      剛起步準備沿著機車道往前進，伊看到後照鏡有壹台公車
      從伊後面過來，公車右後車身擦撞到伊機車左邊的照後鏡
      ，伊重心不穩跌倒，伊當時行駛在兩條白實線中間，伊以
      為那是慢車道，故在警詢中供稱伊當時行駛在慢車道，實
      際上伊是行駛在機車道，伊當時在案外人丙○○駕駛之
      LH-9 881號自小客車前方10公尺，就看到案外人丙○○在
      倒車要停進停車格內，伊就放慢速度，準備偏到慢車道，
      要等過了那台小客車後，才再騎回機車道，所以才會看左
      後照鏡，後來感覺有一種被撞到的感覺就重心不穩跌倒，
      當時尚未偏出慢車道，伊係往左邊倒下並向右邊滑出後，
      就擦撞到那輛自小客車，被告後來下車說他只是路過下來
      看，不是他撞的，他有事他要先走，發生車禍時，公車原
      本係行駛在機車後方的慢車道上，公車速度比較快，且行
      經伊騎乘之機車旁邊時，為了超車才一直靠過來，才會撞
      到伊機車，案發地點並無公車站牌等語（見本院94年8 月
      24日審判筆錄第3 頁至第10頁）。
    (二)證人丙○○於警詢、偵查及本院審理時證稱：伊於91年11
      月9 日晚間10時20分許，在桃園縣桃園市○○路3段28 號
      前，伊正在機車優先道上倒車，欲停到路邊停車格當時倒
      車停入約三分之二時，伊就聽到車子左後方有撞擊的聲音
      ，但無法分辨係機車倒地聲還是車輛相撞之聲音，於是伊
      就下車查看，伊看到告訴人丁○○、被害人林淑敏及AK6-
      800 號機車倒在伊LH-9881 號自小客車的前面（機車倒的
      方向為前輪向路邊，車身為左倒，被害人林淑敏係正面朝
      下趴著），FL-887號公車就停在伊車子左前方約4 至5 公
      尺之內側車道與外側車道中間，就把AK6-800 號機車扶正
      ，告訴人丁○○是倒在後輪，被害人林淑敏是倒在前車頭
      ，告訴人丁○○向伊說有車子撞到他，所以才倒地，伊當
      時就看見駕駛FL-8 87 的公車駕駛即被告走過來現場，被
      告問告訴人丁○○是什麼情形，告訴人丁○○回答有車子
      撞上他，被告就和告訴人丁○○在談論，談論內容伊不知
      道，伊就跑到消防隊叫救護車，等救護車來時，伊太太告
      知伊被告要駕車離開，伊認為公車可能是與機車發生車禍
      的車輛，就把公車車號FL-887號抄下來給警方，當時路況
      良好，伊倒車時後方是紅燈，但倒車快完成時機車就很多
      ，伊並無看見機車和公車如何擦撞，伊所駕駛之自小客車
      亦未與機車擦撞，但AK6-800 機車倒地滑行時，有撞到伊
      LH-988 1自小客左前輪，伊未見到肇事者，是聽見聲音查
      看後才發現，伊將機車扶起時，並未見到機車左後照鏡有
      何異狀，伊將告訴人丁○○扶起時，告訴人丁○○告知伊
      被車子擦撞，當時並無看到大貨車或其他大車經過案發路
      段，被告所駕駛之公車係比較大的車輛，伊在案發現場發
      現機車的刮地痕，是由慢車道延伸朝向機車道等語（見上
      開相驗卷第9 頁至第10頁背面、第35頁、臺灣桃園地方法
      院檢察署93年度偵字第526 號偵查卷第13頁至第17頁、94
      年度偵續字第6 號偵查卷第13頁至第19頁、本院上開審判
      筆錄第10頁至第14頁）。
    (三)證人戊○○於偵查及本院審理中證稱：當時伊坐在伊先生
      丙○○所駕駛LH-9881 號車上的副駕駛座，當時丙○○正
      要路邊停車，車子已經停好，車頭正要打正時，伊聽到車
      後方有很大的聲音，伊等下車查看，見到在伊車子的左前
      方有告訴人丁○○、1 位女子及機車倒在地上，前方車道
      上有1 台公車停在路中央，公車司機即被告有下車看，但
      他和告訴人丁○○在講什麼伊沒有聽到，後來丙○○去幫
      忙將機車扶正，伊見到另1 位女子是臉朝下倒地，伊過去
      要扶她時她在吐血，伊就不敢扶她，當時有1 位似乎是消
      防員的人有過來幫忙，後來伊見到公車司機上車要離開，
      伊就跟丙○○說，丙○○就將公車的車號記下，後來救護
      車來後伊幫忙將傷者送上救護車，當時該路段有很多機車
      ，但沒有其他的大型車，當時伊見到倒地的小姐是趴著想
      起身，伊沒有看到那個小姐是如何被撞到的，只有看到她
      ，當時扶車時並沒有看到機車的後照鏡有何異狀等語（見
      臺灣桃園地方法院檢察署93年度偵字第526 號偵查卷第13
      頁至第17頁、94年度偵續字第6 號偵查卷第13頁至第19頁
      、本院上開審判筆錄第15頁至第16頁）。
    (四)桃園縣桃園市○○路3 段28號前，由北往南方向之路段，
      分別設有一快車道、一慢車道，並在慢車道右側設有機車
      專用道，機車專用道右側設有停車格一節，業據臺灣桃園
      地方法院檢察署檢察官現場勘驗明確，有勘驗筆錄、桃園
      縣警察局道路交通事故調查報告表各1 份附卷為憑（見上
      開相驗卷第15頁、第63頁）。綜上證人之證述，並參以被
      告之供述內容，應認於91年11月9 日晚間10時20分許，被
      告駕駛FL-887號營業用大客車，行經桃園縣桃園市○○路
      3 段28號前由北往南路段之慢車道上，而證人丙○○駕駛
      車號LH-9881 號自小客車，於上開路段之機車專用道上，
      倒車欲將車輛停放於路邊停車格內，於案發時，右後車輪
      已駛入停車格，車頭仍在機車專用道等情，亦堪認定。至
      證人丁○○就其於案發時，騎乘KA6-800 號機車，行駛在
      機車專用道抑或慢車道一節，前後證述不一；惟觀諸前揭
      道路交通事故調查報告表之內容，機車之刮地痕走向係由
      慢車道往右前方機車專用道延伸，機車專用道內無刮地痕
      ，而證人丙○○亦同此證述，是應認證人丁○○騎乘之機
      車於車禍發生倒地時，其行駛之車道係位於慢車道，而非
      機車專用道，至為明確。
    (五)依警製道路交通事故調查報告表所示，在LH-9881 號自用
      小客車左側有一長5.8 公尺之刮地痕，起點距該自用小客
      車左後車輪有2.6 公尺，另依現場照片所示，自用小客車
      左前車門上留有丁○○之機車車輪印痕，足認證人丁○○
      之機車在自用小客車後方2.6 公尺前早已倒地，車體向左
      倒地並滑行，車輪並滑過LH-9881 號車左前門，是LH-988
      1 號自用小客車之駕駛者在前倒車時遭波及，並無肇事因
      素，此部分經送鑑定亦同此認定，此有臺灣省車輛行車事
      故覆議鑑定委員會府覆議字第9210927 號函附卷可稽（見
      上開相驗卷第93頁至第94頁），附此敘明。
七、復查：
    (一)證人丙○○及戊○○，均證稱沒有看到證人丁○○之機車
      是如何被撞等語，是證人丙○○及戊○○無法證明是否被
      告駕駛之FL-887號營業用大客車撞擊證人丁○○所騎乘之
      KA6- 800號機車致被害人林淑敏倒地而死亡之事實，是難
      憑證人丙○○、戊○○前揭證詞，為被告不利之認定。
    (二)證人丁○○證稱：係被告駕駛之公車撞至被害人林淑敏後
      再撞至伊機車左後照鏡云云。惟查：
      1.本案經檢察官命警就被告駕駛之FL-887號大客車右後輪
        之刮片及左後底盤上採集之毛髮，經抽取DNA 檢驗，並
        未檢測出型別，無法與被害人林淑敏比對，此有內政部
        警政署刑事警察局刑醫字第0913157014號鑑驗書附卷可
        稽（見上開相驗卷第49頁）；另將被告駕駛之FL-887號
        公車、證人丁○○騎乘之KA6-800 號機車、證人丙○○
        駕駛之LH-9881 號自用小客車之胎紋拓印、自用小客車
        之車門上胎痕及被害人林淑敏所穿著之外套送比對，外
        套上未發現可資比對之輪胎印痕，亦有內政部警政署刑
        事警察局刑鑑字第0920043611號鑑驗通知書附卷足憑（
        見上開相驗卷第71頁至第84頁），自無法認定被告所駕
        之公車有輾壓被害人林淑敏之情。
      2.復依據所調得現場商家之監視錄影帶，經檢察官及本院
        勘驗結果，案發當時有許多車輛經過肇事地點，並有1
        台車準備要路邊停車，但沒有看到其他大型車經過，亦
        未拍攝到事發當時之情形，有勘驗筆錄附卷為憑（見臺
        灣桃園地方法院檢察署93年度偵字第526 號偵查卷第22
        頁、本院上開審判筆錄第17頁）。
      3.本院函請桃園縣政府警察局桃園分局就被告駕駛之大客
        車、證人丁○○騎乘之機車相關位置、高度，經其以94
        年10月21日桃警分刑字第0941044952號函覆稱：車號FL
        -887號大客車，其右後照鏡架高度140 公分、鏡面152
        公分、底盤高度40公分；另與證人丁○○騎乘之同型機
        車左後照鏡面高度約102 公分，左把手高度90公分等語
        ，是應認被告駕駛之大客車，其右後照鏡架難以碰撞到
        證人丁○○騎乘機車之左後照鏡。又觀諸現場照片，被
        告駕駛之大客車右後車身有一平行之刮痕（見上開相驗
        卷第25頁上方照片），該平行之刮痕距地面約115 公分
        至第120 公分，此據被告提出之答辯二狀陳述明確（見
        臺灣桃園地方法院檢察署93年度偵字第526 號偵查卷第
        36頁），是該平行刮痕之位置高度，雖與在證人丁○○
        騎乘機車之左後照鏡高度相仿，然顯高於機車左把手高
        度，是該刮痕應非機車左把手所致，再機車之左後照鏡
        之鏡面外圍係為圓弧狀，倘被告駕駛之大客車碰撞至機
        車之左後照鏡，則大客車車身所生之碰撞痕跡應非為平
        行狀之刮痕，因此，被告駕駛大客車右後車身之平行刮
        痕，應非本次撞擊證人丁○○騎乘機車左後照鏡所致；
        此外，機車之左後照鏡除倒地之刮擦痕，並無扭曲、變
        形、破損等損壞情形，是證人丁○○證稱，係被告駕駛
        之大客車撞至伊駕駛機車之左後照鏡云云，已難遽採。
      4.依據臺灣桃園地方法院檢察署法醫師對被害人林淑敏之
        驗斷結果，被害人林淑敏頭部左顴部、左耳部擦傷、胸
        腹部所受之傷勢為左鎖骨部5.5 ×2 公分擦傷、左胸部
        肋骨多支骨折、左胸外側部有插胸管引流口乙處，而其
        背腰臀部則無外傷、其餘為四肢擦傷，此有驗斷書1 份
        附卷可參（見上開相驗卷第28頁至第31頁），依其胸腹
        部所受之傷害觀之，可認被害人林淑敏之撞擊方向係身
        體往前碰撞硬物所致；倘依證人丁○○所述，係被告駕
        駛之大客車先撞擊被害人林淑敏，再撞擊機車左後照鏡
        者，被害人林淑敏所受之傷害，並無可能發生前胸左肋
        骨折之傷害，是證人丁○○此部分之證述，與被害人林
        淑敏之受傷位置不符。
      5.證人丁○○雖證稱，被告駕駛之大客車為了要超車，故
        向右偏，致撞擊其騎乘之機車云云，惟案發路段並無公
        車站牌而需被告向右停車之情形，此有公車路線圖及警
        製案發地點手繪圖各1 紙附卷可稽（見上開偵查卷第35
        頁、第38頁），依上開公車路線圖及警製案發地點手繪
        圖之記載，被告所駕之公車自中正路右轉後，即到達成
        功國小站牌，距離事故地尚有一百多公尺，且之後均無
        站牌，要行駛到過永安路後之西門國小才需右轉，故公
        車行經事故地附近應無為了停靠站牌或起步而變換車道
        之情。甚且案發地點前方，證人丙○○正在路邊停車，
        業如前述，衡情，被告駕駛之大客車應往左偏移，以避
        免碰撞至證人丙○○停車之車輛，並無向右超車之理，
        是證人丁○○此部分之證述，亦難憑信。
      6.綜上證人丁○○所言，除車子向左倒地一事與機車車損
        、安全帽之擦痕及證人丁○○與被害人林淑敏之傷勢均
        分布於左側之情形相符外，對於究竟與何車擦撞，如何
        擦撞均語焉不詳，且不一致，況本件係告訴人所駕駛之
        機車後座乘客死亡，證人丁○○對於本案之發生，其自
        身亦有相當之利害關係，要難僅憑其單一指訴而為不利
        於被告之認定。
七、從而，本案應係證人丁○○騎乘KA6-800 號重機車搭載被害
    人林淑敏，由桃園縣桃園市○○路由北往南方向之路段行駛
    ，機車原行駛於機車專用道上，因前方之機車專用道上，證
    人丙○○正欲將駕駛LH-9881 號自用小客車路邊停車，證人
    丁○○見機車專用道前方有丙○○自小客車佔用路面，遂將
    機車變換到外側車道（即慢車道）之際，適被告駕駛之FL-8
    87號營業用大客車，亦同方向於外側車道行駛，證人丁○○
    未注意被告駕駛大客車之行車狀況，亦未注意兩車併行之間
    隔，即貿然往外側車道（即慢車道）左偏行駛，致被害人林
    淑敏之身體自後往前碰撞到被告駕駛之大客車右後車身車角
    ，證人丁○○之機車因而重心不穩，向左倒地後，往右前方
    滑行，致被害人林淑敏傷重致死，是本案之肇事原因應係證
    人丁○○變換車道未注意兩車併行之間隔，致生本件交通事
    故，被告及證人丙○○均無肇事因素，應可認定，而經本院
    函請中央警察大學就本案肇事原因進行鑑定，其亦同為上開
    認定，此有中央警察大學鑑定書1 份附卷可參。故依卷存證
    據，並不能證明被告有公訴人所指之業務過失致人於死、業
    務過失傷害之行為，即屬不能證明被告犯罪，參諸前開法律
    說明，自應為被告無罪判決之諭知。
據上論斷，應依刑事訴訟法第301 條第1 項，判決如主文
本案經檢察官林鈺雄到庭執行職務
中    華    民    國    95    年    3     月    22    日
                  刑事第四庭  審判長法  官   黃斯偉
                                    法  官   蘇昭蓉
                                    法  官   陳心婷
上正本證明與原本無異。
如不服本判決，應於判決送達後10日內向本院提出上訴狀（應附
繕本），上訴於臺灣高等法院。
                                    書記官   陳青瑜
中    華    民    國    95    年    3     月    28    日


司法院資訊處製作；財團法人民間司法改革基金會備份。
